【裁判字號】    98,上訴,228
【裁判日期】    980616
【裁判案由】    殺人未遂
【裁判全文】
臺灣高等法院高雄分院刑事判決         98年度上訴字第228號
上  訴  人
即  被  告  乙○○
選任辯護人  柳聰賢律師
上列上訴人因被告殺人未遂案件，不服臺灣屏東地方法院97年度
訴字第805 號中華民國97年12月23日第一審判決（起訴案號：臺
灣屏東地方法院檢察署97年度偵字第379 號），提起上訴，本院
判決如下：
    主  文
原判決撤銷。
本件公訴不受理。
    理  由
一、公訴意旨略以：乙○○於民國96年12月5 日凌晨0 時12分前
    數分鐘，駕駛車號D8-3517 號自用小客車，沿屏東縣屏東市
    ○○路由北往南行駛時，因見甲○○與丁○○二人各自騎乘
    一部機車併排行駛於前方，佔用其車道，遂質問李、陳二人
    。然李、陳二人未予理會，乙○○因而心生不滿，在對於以
    金屬物品朝他人頭部猛力揮擊，會導致他人顱骨骨折死亡有
    認知及預見之情形下，竟仍在不違反其本意之心態下，於96
    年12月5 日凌晨0 時12分許，在屏東縣屏東市○○路與勝利
    路口將甲○○攔下，隨即下車朝甲○○走去，並手持鐵製手
    電筒朝甲○○之頭部猛力敲擊，導致甲○○當場受有頭部外
    傷併顱骨壓陷性骨折，因而不支昏倒在地。幸因丁○○隨後
    騎車行經該處，出面阻止乙○○進一步毆打甲○○，乙○○
    始無法繼續毆擊甲○○，且迅速駕車逃逸。甲○○因路人報
    案及救護車迅速趕抵現場送醫急救始倖免於難。事後，警方
    根據目擊者丙○○提供之車號循線查獲乙○○，並扣得上開
    手電筒一支。因認被告乙○○涉犯刑法第271 條第2 項、第
    1 項之殺人未遂罪嫌云云。
二、證據能力部分：按被告以外之人於審判外之陳述，雖不符刑
    事訴訟法第159 條之1 至第159 條之4 之規定，而經當事人
    於審判程序同意作為證據，法院審酌該言詞陳述或書面陳述
    作成時之情況，認為適當者，亦得為證據；另當事人、代理
    人或辯護人於法院調查證據時，知有第159 條第1 項不得為
    證據之情形，而未於言詞辯論終結前聲明異議者，視為有前
    項之同意，刑事訴訟法第159 條第1 項、第159 條之5 分別
    定有明文。本件檢察官、被告於本院審判程序時，就原審判
    決所引用各項證據（含傳聞證據、非傳聞證據及符合法定傳
    聞法則例外之證據）之證據能力，除被告及辯護人爭執證人
    丙○○、甲○○於警詢之陳述無證據能力外，其餘均表示無
    意見，並同意引為證據（見本院卷第36頁），且於本院言詞
    辯論終結前，檢察官、被告及辯護人除上開爭執外，對於卷
    附具有傳聞證據性質之其他證據，既已知其情，均未聲明異
    議，本院認該具有傳聞證據性質之證據，並無任何違法取證
    之不適當情形，以之作為證據使用係屬適當，自得採為證據
    。
三、按犯罪事實應依證據認定之，無證據不得認定犯罪事實；不
    能證明被告犯罪者，應諭知無罪之判決，刑事訴訟法第154
    條第2 項、第301 第1 項分別定有明文。次按認定不利於被
    告之證據須依積極證據，苟積極證據不足為不利於被告事實
    之認定，即應為有利被告之認定，更不必有何有利之證據；
    又犯罪事實之認定，應憑證據，如無相當之證據，或證據不
    足以證明，自不得以推測或擬制之方法，以為裁判之基礎（
    最高法院30年上字第816 號判例、40年台上字第86號判例可
    資參照）。又認定犯罪事實所憑之證據，雖不以直接證據為
    限，間接證據亦包括在內，但無論其為直接或間接證據，其
    為訴訟上之證據，必須達於一般人均可得確信其為真實之程
    度，而無合理之懷疑存在時，始得據為被告有罪之認定，倘
    若犯罪事實之證明尚未達此一程度，仍有合理之懷疑存在，
    審理事實之法院即應盡職權調查證據，澄清此項合理之懷疑
    ，使之達於可得確信之程度，方為適法，否則仍不能遽為被
    告有罪之判斷（最高法院76年臺上字第4986號判例意旨可資
    參照）。又檢察官對於起訴之犯罪事實，應負提出證據及說
    服之實質舉證責任，倘其所提出之證據，不足為被告有罪之
    積極證明，或其指出證明之方法，無從說服法院以形成被告
    有罪之心證，基於無罪推定之原則，自應為被告無罪判決之
    諭知，最高法院92年臺上字第128 號判例亦已明揭其旨。又
    按「告訴人之告訴，係以使被告受刑事訴追為目的，是其陳
    述是否與事實相符，仍應調查其他證據以資審認」，最高法
    院亦分別著有30年上字第816 號、76年台上字第4986號、52
    年台上字第1300號判例可資參照。
四、本件公訴人認為被告乙○○（下稱被告）涉有刑法殺人未遂
    犯行無非係以：(一)被告自白於上述時、地持鐵製手電筒朝告
    訴人甲○○之頭部敲擊之事實，(二)被害人甲○○指訴，(三)證
    人丁○○及丙○○證述，(三)現場機車坐墊大片血跡照片，(四)
    長庚紀念醫院及寶建醫院所出具告訴人受傷之病歷資料及診
    斷證明書各1 份等為其為論據，固非無見。訊據被告固坦承
    有於上開時、地以手電筒敲擊被害人甲○○之頭部等情不諱
    ，然堅詞否認有殺人未遂犯行，辯稱：我雖有打被害人，但
    沒有要打死他的意思，因被害人攔我的車，我們就打架，我
    想打被害人的手，可能是對方喝酒醉，頭部偏移，所以才打
    到他的頭部，我打他的時候，並沒有講「給你死」這樣的話
    等語。辯護人為被告辯護略稱：被告是要打被害人的手，因
    為有閃躲所以才打中頭，且沒有繼續在毆打被害人，所以沒
    有殺人的故意，被告僅有傷害犯意等語。經查：
  (一)被告於上開時、地確有持手電筒敲擊被害人甲○○頭部之事
    實，已據證人即被害人甲○○於原審審理中證述：「被告將
    我攔下，他一下車就拿一支黑黑的東西往我頭上敲，他打我
    兩下」、「我被他打了兩下之後，我就倒地，等我醒來的時
    候，我已經在醫院了」、「被告打我兩下，我根本來不及閃
    躲，因為他第一下打中我的頭部時，我的頭就流血，我在撥
    開流下的血時，他就接著打第二下，之後我就不省人事」等
    情結證屬實（見原審卷第87頁背面、第88頁背面）；另證人
    丙○○於原審審理時亦證稱：當時被告手上拿著晚上看類似
    紅色的東西，長度約八十公分左右的棍狀物，我有看到他朝
    被害人的頭上揮下去，揮打被害人頭部之後，我有聽到被害
    人頭部被敲擊的聲音，然後聽到被告罵三字經，並說「給你
    死」等語明確（見原審卷第36頁背面）；復據證人丁○○於
    原審審理時證述：「我到案發現場時，就看到被害人倒在地
    上。旁邊有站一個人，手上拿一支圓圓黑色的東西，我怕他
    打被害人，我就向前把那支東西撥開，那支東西就掉在地上
    ，之後有一個人把那支東西撿起來，我因為怕被告打我，所
    以我就跑到對面，轉身看並沒有過來，於是我又回到現場」
    等語甚明（見原審卷第38頁）。是被告於上開時、地確持手
    電筒敲擊被害人頭部，於敲擊時並口出「給你死」之氣憤言
    詞一節，應可認定，被告雖以前詞置辯，無非避就之詞，固
    難採信。
  (二)按刑法上殺人未遂罪與傷害罪之區別，應以加害人有無殺意
    為斷，以戕害他人生命之故意，著手於刺殺之實行而未發生
    死亡之結果，為殺人未遂；倘無使人喪失生命之故意，僅在
    使其身體、健康受到傷害，則為傷害罪，二罪皆發生傷害之
    結果，衹其主觀犯意及身體傷害程度不同而已。而欲認定行
    為人砍殺他人究係出於殺人之犯意或傷害之犯意，被害人之
    受傷傷痕多寡、行為人下手輕重如何、是否為致命部位、所
    用兇器之利鈍等，雖可藉為認定有無殺意之心證，且為重要
    之參考資料，但非判斷殺人與傷害之絕對標準，仍須斟酌當
    時客觀環境及其他具體情形加以判斷（最高法院84年度台上
    字第3179號、90年度台上字第1281號、90年度台上字第1897
    號、91年度台上字第4893號、94年度台上字第6857號判決意
    旨參照）。準此，欲判斷行為人主觀之犯意究係殺人或傷害
    ，除應斟酌其使用之兇器種類、攻擊之部位、行為時之態度
    、表示外，尚應深入觀察行為人與被害人之關係、衝突之起
    因、行為當時所受之刺激、下手力量之輕重，被害人受傷之
    情形及行為人事後之態度等各項因素綜合予以研析，殊不能
    僅以口頭之詞語，遽認其必有殺人之犯意。
  (三)查本件被告與被害人甲○○發生衝突之原委，依證人丁○○
    於警詢供述：當日我與甲○○沿屏東市○○路往勝利路方向
    前進（我們二人併騎），到了自由、博愛路口，有一台深色
    自小客車，搖下車窗，口氣很不好質問說：「路是你們的喔
    ! 」，深色自小客隨即開走，我與甲○○道別，甲○○先行
    離去，直到甲○○到達勝利、博愛路口時，我發現甲○○倒
    在地上... 等語（見警卷第8-9 頁），嗣於偵查中亦證稱：
    我們二個人是併排騎在一起，後來有一台深色的轎開過來，
    右邊的前面玻璃有搖下來，裡面有男的聲音傳出來說：「路
    是你們家的（台語），口氣很差，我們不理他，還是繼續併
    排騎... 我看到他旁邊站著一個男子，該男子手上有拿一個
    黑黑圓圓，長約30公分的東西，我怕該男子打甲○○，我就
    空手上前撥開該男子的手，該男子手中的東西就掉在地上，
    旁邊有一個人就把掉下去的東西揀走... 我就馬上察看甲○○的情況，我看到他當時頭部跟身上都是血」等語（見真查
    卷第34-35 頁），互核與被害人甲○○於偵查中所述情節均
    相符合，此部分事實應非子虛。由上開證人及被害人所述情
    節，顯見本件被告持手電筒敲擊被害人甲○○之原因應係不
    滿證人丁○○與被害人甲○○二人於上開時、地併排騎機車
    ，影響其所駕駛自小客車之行進，經其搖下車窗質問，仍未
    獲理會，始心生不滿情緒，並非彼此間有何深仇大恨，以被
    告行為當時所處之客觀情境及所受之刺激均屬輕微，應尚無
    產生殺人之動機至明。
  (四)又扣案被告所持之手電筒（材質不明，但應非純質鐵之材質
    ），外觀圓筒狀，並無銳角，經本院當庭勘驗：手電筒重僅
    510 公克、長亦僅37公分，前面燈頭直徑5.5 公分，後面握
    把直徑是3.5 公分，長筒握把是中空，有本院審判筆錄可證
    （見本院卷第89頁），其攻擊力道自遠遜於實心鋁棒或鐵管
    ，且屬鈍器，尚非一般致命銳利兇器之殺傷力所可比擬。況
    依證人丁○○於偵查中所證：我怕該男子再打甲○○，我就
    空手上前撥開該男子的手，該男子手中的東西就掉在地上，
    旁邊有一個人就把掉下去的東西撿走... 我就馬上察看甲○○... 等語，顯見被告以手電筒敲擊甲○○頭部僅一下，且
    敲擊後其手電筒已因掉落並經旁人撿走，被告並未有再繼續
    攻擊被害人甲○○之行為甚明，是尚難以被告持手電筒敲擊
    甲○○頭部一下之動作，遽認被告具有殺人之犯意。
  (五)另依卷附寶健醫院診斷證明書、急診護理紀錄及評估單所載
    ，被害人甲○○係頭部受傷，前額頭皮撕裂傷3 公分（見警
    卷第33頁、偵查卷第99頁），傷勢尚非嚴重。再依高雄長庚
    醫院X 光檢查會診及報告單亦僅敘明甲○○有「顱骨底部閉
    鎖性骨折」，並未提及有顱內損傷，未明示意識狀態」（見
    偵查卷112 頁反面會診及報告單），足證被害人甲○○並無
    顱內損傷，且當時意識清楚，依該院急診護理記錄載明：「
    活動力正常、脈律正常、呼吸道通暢、呼吸音正常、腹部正
    常、排尿方式自解、皮膚溫度溫暖、皮膚顏色精紅、皮膚完
    整性傷口，病患意識清醒」、「病患意識清楚，與病房護士
    交班，靜脈灌注管路順暢、功能正常，予轉送病患至病房」
    （見偵查卷第115 頁反面急診護理記錄）。嗣經本院函高雄
    長庚醫院亦據該院函覆：「該病患於96年12月5 日到院急診
    時，昏迷指數15分（按正常指數），診斷為頭部外傷併開放
    性額骨骨折，但未有明顯之腦損傷，依當時傷勢判斷似無立
    即生命危險。經住院治療，於96年12月11日出院時，其所受
    之傷已近痊癒，此後僅於96年12月19日至本院腦神經外科門
    診一次，即未再回診，故難以評估是否已痊癒」等語，此有
    該院98年5 月4 日長庚院高字第834071號函附卷足參（見本
    院卷第68頁），益見被害人甲○○當時所受傷勢並非嚴重至
    明，亦足證被告下手時用力亦非異常兇猛。況被害人甲○○
    於出院後，除繼續請病假8 日外，嗣於97年1 份起即銷假仍
    在屏東市公所清潔隊上班，擔任垃圾車駕駛工作迄今，此亦
    有屏東市公所98年3 月31日函及所附之簽到退簿在卷可參（
    見本院卷第62-66 頁），益證被害人甲○○當時所上之傷勢
    確尚輕微，並無致生命之危險至為灼然。
  (六)綜上，被害人甲○○雖受有頭部外傷、前額頭皮3 公分裂傷
    、顱骨壓陷性骨折等傷害，惟觀上開傷勢，應認被告行為當
    時僅意在洩忿，顯係僅止於傷害之犯意，尚難認有殺害甲○○之殺人犯意。準此，依本件卷存證據尚不足證明被告所為
    係犯刑法之殺人未遂犯行，被告前開所辯，應屬可採。此外
    ，復查無其他積極證據足資證明被告有何殺人未遂之犯行，
    是核被告所為，係犯刑法第277 條第1 項前段之普通傷害罪
    。公訴意旨認被告所為係犯同法第271 條第2 項、第1 項之
    殺人未遂罪嫌，容有誤會。
五、按告訴乃論之罪，告訴人於第一審辯論終結前，得撤回其告
    訴；告訴經撤回者，法院應諭知不受理之判決，刑事訴訟法
    第238 條第1 項及第303 條第3 款分別定有明文。原審未詳
    為勾稽，徒以被告以手電筒敲擊被害人甲○○頭部，並未審
    酌事發當時客觀情狀、所用器物及傷害力道，遽認被告具有
    殺人之故意，顯有未洽，被告上訴意旨以其無殺人犯意，指
    摘原判決不當，為有理由。而被告所為既經本院認定為刑法
    第277 條第1 項之傷害罪，依同法第287 條前段，需告訴乃
    論。雖本件被告經檢察官依刑法第271 條第2 項、第1 項之
    殺人未遂罪提起公訴，惟於檢察官偵查中告訴人甲○○即已
    具狀撤回告訴，此有撤回告狀附卷可稽（見真查卷第90頁）
    ，嗣於原審審理時，亦表示願意原諒被告及撤回告訴（見原
    審卷第88頁反面）。揆之上揭說明，自應由本院將原判決撤
    銷，另為不受理之諭知。末按，刑事判決得就起訴之犯罪事
    實變更檢察官起訴所引應適用之法條者，以科刑或免刑判決
    為限，檢察官以殺人未遂起訴，經審理結果，認為被告所犯
    實為傷害罪，經撤回告訴，則於判決理由欄敘明其理由逕依
    刑事訴訟法第303 條第3 款諭知不受理判決即可，尚無適用
    同法第300 條之餘地，併為敘明。
六、據上論斷，應依刑事訴訟法第369 條第1 項前段、第364 條
    、第303 條第3 款，判決如主文。
本案經檢察官林應華到庭執行職務。
中    華    民    國    98    年    6     月    16    日
                  刑事第八庭    審判長法  官  洪兆隆
                                      法  官  李政庭
                                      法  官  陳志銘
以上正本證明與原本無異。
如不服本判決應於收受本判決後10日內向本院提出上訴書狀，其
未敘述上訴理由者，並得於提起上訴後10日內向本院補提理由書
狀（均須按他造當事人之人數附繕本）「切勿逕送上級法院」。
中    華    民    國    98    年    6     月    16    日
                                      書記官  黃琳群


司法院資訊處製作；財團法人民間司法改革基金會備份。
